臺灣高等法院臺南分院民事判決　94年度上字第33號
上　訴　人　乙○○
被　上訴人　甲○○
　　　　　　何鎰鎖業有限公司
法定代理人　丙○○
上二人共同
訴訟代理人　丁○○
上列當事人間請求侵權行為損害賠償事件，上訴人對於中華民國
93年11月15日台灣嘉義地方法院第一審判決 (九十三年度訴字第
三五九號）提起上訴，並為訴之追加，經本院於94年4月19日言
詞辯論終結後，判決如下：
    主  文
上訴及追加之訴均駁回。
第二審及追加之訴訴訟費用由上訴人負擔。
追加之訴部分假執行之聲請駁回。
    事實及理由
一、按在第二審所為訴之變更、追加，若係請求之基礎事實同一
    ，雖未經他造同意，亦得為之，此觀民事訴訟法第446條第
    1項、第255條第1項第2款規定自明。上訴人於原審原依民法
    第184條、第188條及第195條第1項等侵權行為損害賠償之規
    定，請求被上訴人等連帶賠償上訴人精神上之損失。上訴人
    就被上訴人何鎰鎖業有限公司部分於本院並依民法第28條之
    規定，請求被上訴人何鎰鎖業有限公司應與被上訴人甲○○
    連帶賠償上訴人精神上之損失，核屬訴之追加，雖被上訴人
    不同意上訴人訴之追加，惟上訴人所據以主張之基礎事實核
    與上訴人於原審起訴時據以主張訴訟標的之基礎事實同一，
    依上開說明，即無不合，應予准許，合先敘明。
二、上訴人主張：被上訴人甲○○係被上訴人何鎰鎖業有限公司
    （以下簡稱何鎰公司）之受僱人或實際負責人，訴外人游啟
    峰任職於「博得科技公司」，另受雇於被上訴人甲○○管理
    被上訴人何鎰公司之網際網路，負責為被上訴人何鎰公司在
    網頁上宣傳產品及業務，其等基於毀損上訴人名譽及信用之
    故意於91年7月初，在網際網路上張貼不實內容，如「‧‧
    ‧‧結識台中鈦鉻力公司，公司實際負責人為乙○○，‧‧
    ‧‧與鈦鉻力公司合作讓該公司代理出品本公司第一代產品
    ，本公司運送200多萬半產品至該公司，開始出貨，合作三
    個月分文未得，並發現該公司為空頭公司，以詐騙為生，遂
    看破拆夥，認賠返回嘉義」、「後來多次控告何先生竊盜，
    甚至偽造文書硬要塞罪給何先生，共計控告偷竊盜四次，皆
    不起訴處分，半成品係公司帶至台中，結果還要挨告，如此
    不知廉恥之徒，後來因鈦鉻力公司到處倒錢詐騙，遭到各方
    公司控告遂倒閉」、「倒閉後又以他植物人兒子游榮義為人
    頭成立鈦力公司（經濟部商業司可查），本公司產品到第六
    代，他就到第七代，本公司用黃色包裝他就用黃色，本公司
    用鐵甲武士，他就用超硬鐵甲，新第七代等字眼來混淆視聽
    」等情，經法院判決被上訴人甲○○及訴外人游啟峰連續誹
    謗罪確定在案。被上訴人甲○○實際負責之被上訴人何鎰公
    司，與上訴人實際負責之鈦鉻利股份有限公司、鈦力國際實
    業股份有限公司經營相同業務，被上訴人甲○○、游啟峰意
    圖打擊同業之上訴人，在對上訴人所提出之違反專利法、商
    標法訴訟敗訴後，改於網際網路張貼不實內容文章，非但對
    上訴人之名譽及信用造成嚴重之侵害，同時對上訴人經營之
    業務信用造成損害。再者，網路無國界，上訴人經營販售之
    鋼甲武士鎖，除銷售於國內市場外，並銷售至國外市場，被
    上訴人在網際網路上張貼不實內容文章，對上訴人之名譽、
    信用造成嚴重不良之影響，實至深且遠，茲以被上訴人甲○
    ○、何鎰公司本應以正當方法與上訴人為公平競爭，未料被
    上訴人竟以低俗不堪之方法詆毀上訴人。上訴人經常上電視
    ，大學經濟系畢業，身為教授，著作很多，並受邀演講，身
    份地位高，在消費者福利協會當總幹事，在家庭副業協會當
    秘書長，而被上訴人甲○○於對上訴人提起之違反商標法案
    件，亦不斷地陳述其產銷汽車防盜鎖每年賺數千萬元，上訴
    人請求被上訴人連帶賠償精神上之損害新台幣（下同）300
    萬元為適當，爰依民法第184條、第188條、第195條第1項及
    第28條之規定，請求被上訴人連帶給付上開金額並加計自起
    訴狀繕本送達之翌日起，至清償日止，按年息百分之五計算
    之法定遲延利息。原審判命被上訴人甲○○（按原判決主文
    漏寫甲○○）給付上訴人20萬元及自93年2月12日起至清償
    日止，按年息百分之五計算之利息，而駁回上訴人其餘請求
    。被上訴人就其敗訴部分未上訴，而上訴人就其敗訴部分全
    部提起上訴，是核上訴聲明之意即為：原判決不利上訴人部
    分及除確定部分外訴訟費用之裁判均廢棄。被上訴人甲○○
    應再給付上訴人280萬元本息，被上訴人何鎰鎖業有限公司
    應就上開金額與被上訴人甲○○負連帶給付之責。原判決命
    被上訴人甲○○給付上訴人20萬元本息部分，被上訴人何鎰
    鎖業有限公司應就該金額與被上訴人甲○○負連帶給付之責
    。上訴人並陳明願供擔保請准宣告假執行。
三、被上訴人則以：其並無誹謗上訴人之主觀故意，倘認被上訴
    人有誹謗之事實，亦與上訴人自己對被上訴人甲○○之誹謗
    互有關涉，上訴人曾對被上訴人甲○○誹謗妨害名譽之事實
    ，亦經刑事、民事庭判決確定，雙方因商業競爭而互有言詞
    交鋒，倘因此互涉誹謗，上訴人即顯有與有過失情形，依民
    法第217條第1項之規定，應減輕賠償金額。又上訴人長期危
    害被上訴人甲○○、何鎰鎖業有限公司之個人名譽、商譽及
    智慧財產之深，經被上訴人提起商標、誹謗‧‧‧‧等訴訟
    ，上訴人商標案件遭判刑後，遂將鈦力國際實業股份有限公
    司解散，民事判決賠償對被上訴人皆已無實質幫助，亦無法
    補償被上訴人之龐大損失，被上訴人只希望上訴人能受法律
    規範，停止侵害被上訴人之合法權益而已。再者，本件系爭
    誹謗文章，係刊登於會員制之網站，前前後後不到一百個瀏
    覽人數；且上訴人於85年前尚未與被上訴人甲○○合作防盜
    鎖前，係從事五金買賣加工之商人，其汽車防盜知識皆來自
    被上訴人甲○○之口述，而匯集成冊，再隨產品贈送與消費
    者，並非防盜作家，是上訴人請求三百萬元應屬過高等語，
    資為抗辯。於本院聲明：(一)上訴駁回；(二)若受不利判決願供
    擔保請准宣告免為假執行。
四、上訴人主張受被上訴人甲○○委任管理何鎰公司之網路系統
    ，在網路上為該公司宣傳產品及業務之訴外人游啟峰自91年
    7月初某日起，由甲○○指示游啟峰在不詳地點上網至不特
    定人若登錄成為會員即可觀覽網頁之「YAHOO！奇摩家族防
    盜論壇討論區」（下稱防盜論壇），自稱「游仔」，撰文張
    貼內容為「結識台中鈦鉻力公司，公司實際負責人為乙○○
    ，何先生剛認識他時，待人十分親和，經常邀請何先生到處
    遊玩，游先生表示對何先生過往很有興趣，經常詢問之前參
    與大盜的經驗，並做筆記，後來將此筆記整理出書，自稱防
    盜作家，兩人來往日見頻繁，有一天到游府做客，游母：『
    何先生我會看面像，你有一個事業非常適合到台中發展！』
    ，基於銷路問題，何先生姑且信之，與鈦鉻力合作讓該公司
    代理出品本公司第一代產品，本公司運送200多萬半成品往
    該公司，開始出貨，合作三個月分文未得，並發現該公司為
    空頭公司，以詐騙為生，遂看破拆夥，認賠返回嘉義。後來
    多次控告何先生竊盜，甚至偽造文書硬是要塞罪給何先生，
    共計控告偷竊罪四次，皆不起訴，半成品皆係本公司帶往台
    中，結果還要挨告，如此不知廉恥之徒，為筆者前所未見，
    後來因鈦鉻力公司到處倒錢詐騙，遭到各方公司控告遂倒閉
    。倒閉後又以他植物人兒子“游榮義”為人頭成立鈦力公司
    （經濟部商業司可查），本公司產品到第六代他就第七代，
    本公司用黃色包裝他就用黃色，紫色他就紫色，本公司用鋼
    甲武士，他就用“超硬”鋼甲，新第七代等字眼來混淆視聽
    （下略）」之文字（下稱系爭文章），對於乙○○之人格為
    負面貶抑之載敘，而散布足以毀損乙○○名譽之事實，業據
    上訴人提出台灣嘉義地方法院92年度簡字第1391號、93年度
    簡上字第10號判決及本院93年度上易字第301號刑事判決為
    據，並經本院調閱上開刑事卷證查明屬實，復為被上訴人所
    不爭執，自屬事實。雖被上訴人抗辯其無誹謗上訴人之主觀
    故意云云，然審酌被上訴人甲○○與訴外人游啟峰前開張貼
    於網站上之文章內容，以客觀社會通念價值判斷，已足以使
    一般人對於告訴人之人格、品行為負面評價，因而毀損、貶
    抑告訴人名譽，而被上訴人等指摘之文字，非但不能舉證為
    真實，且核與公共利益無關，更非屬自衛、自辯或保護合法
    利益之言論，或可受公評之事，自難謂被上訴人係出於善意
    ，且該內容亦確實足以毀損他人之名譽，則被上訴人甲○○
    前開之抗辯，自不足採信。是以，本件上訴人主張被上訴人
    甲○○故意不法侵害上訴人名譽之事實，堪以採取。
五、按民法第188條第1項前段規定受僱人因執行職務，不法侵害
    他人之權利者，由僱用人與行為人連帶負損害賠償責任；又
    民法第28條規定，法人對於其董事或其他有代表權之人因執
    行職務所加於他人之損害，與該行為人連帶負賠償之責任。
    所謂「執行職務」，應包括外觀上足認為法人之職務行為，
    或與職務行為在社會觀念上有適當牽連關係之行為在內，最
    高法院87年度台上字第325號裁判意旨參照。是以僱用人或
    法人應負之連帶賠償責任必以受僱人或法人代表權人「因執
    行職務」而不法侵害他人權利為前題，倘受僱人或法人代表
    權人之行為與其職務無關，亦非執行該職務所必要之行為，
    即與該條所定成立要件不合，僱用人或法人自毋庸負連帶賠
    償責任。再民法第28條所加於法人之連帶賠償責任，以該法
    人之董事或其職員，因執行職務所加於他人之損害者為限，
    若法人之董事及職員因個人之犯罪行為而害及他人之權利者
    ，即與該條規定之責任要件不符，該他人殊無據以請求連帶
    賠償之餘地，最高法院著有48年台上字第1501號判例足供參
    照。經查被上訴人何鎰鎖業有限公司之負責人及代表人為丙
    ○○，有上訴人提出之何鎰鎖業有限公司基本資料查詢結果
    及本院向財政部台灣省南區國稅局民雄稽徵所函查何鎰鎖業
    有限公司九十年至九十二年度結算申報資料附卷可稽（見本
    院卷第156頁、第44至60頁及第68至69頁），且依上訴人所
    提之前揭資料以觀並不足以證明被上訴人甲○○具有董事身
    分或有對外代表公司之權限。雖被上訴人甲○○於前開刑事
    案件自承其為何鎰鎖業有限公司之實際負責人（見台灣嘉義
    地方法院93年度簡上字第10號卷第38頁準備程序筆錄），然
    被上訴人甲○○係因個人之犯罪行為而害及上訴人之權利，
    並非執行職務加損害於被上訴人，則依前開判例意旨，上訴
    人殊無據以請求被上訴人何鎰鎖業有限公司連帶賠償之餘地
    。再上訴人復未提出具體事證證明被上訴人甲○○為何鎰鎖
    業有限公司之職員。又被上訴人甲○○因個人恩怨而誹謗上
    訴人之行為亦難認為合於「因執行職務」而不法侵害他人權
    利之構成要件，是本件上訴人欲依民法第188條或民法第28
    條規定訴請被上訴人何鎰鎖業有限公司應與被上訴人甲○○
    負連帶賠償之責，均無理由。
六、按因故意或過失，不法侵害他人之權利者，負損害賠償責任
    。不法侵害他人之身體、健康、名譽、自由、信用、隱私、
    貞操或不法侵害其他人格法益而情節重大者，被害人雖非財
    產上之損失，亦得請求賠償相當之金額。其名譽被侵害者，
    並得請求回復名譽之適當處分。民法第184條第1項前段、第
    195條第1項分別定有明文。本件被上訴人甲○○因與上訴人
    同屬生產、銷售汽車方向盤鎖之同業，為求競爭優勢，而故
    意侵害上訴人之名譽，已如前述。從而，上訴人以上開規定
    ，請求被上訴人甲○○賠償上訴人非財產上之損害即無不合
    。又按慰藉金之賠償以人格權遭受侵害，使精神上受有痛苦
    為必要，至其核給之標準固與財產上損害之計算不同，惟非
    不可斟酌雙方身分、資力與加害程度，及其他各種情形核定
    相當之數額（最高法院51年台上字第223號判例參照）。查
    上訴人係東海大學畢業，被上訴人為小學畢業，二人均從事
    汽車鎖業，上訴人雖著有防盜秘笈，汽車竊盜秘密檔案（為
    麥可錄股份有限公司發行，鈦鉻利股份有限公司發行有關汽
    車鋼甲武士鎖（蓋）之宣傳書籍），但被上訴人甲○○亦獲
    汽車方向盤鎖改良之專利，有各該書籍及專利證書附卷可參
    。雖上訴人主張其係教授經常上電視，並未舉證證明，尚不
    可採，再上訴人曾任消費者福利協會總幹事，家庭副業協會
    秘書長。本院再慮及上訴人與被上訴人甲○○彼此就專利權
    及商標權之歸屬纏訟經年，且因同業競爭激烈，兩造互告多
    起民刑案件。另上訴人91年度所得共257,982元、92年度所
    得有549,352元，其名下財產有房屋一戶、土地一筆及投資
    二筆共值8,893,262元；被上訴人甲○○91年度所得共9500
    元，92年度所得有360,068元，名下無財產，有稅務電子閘
    門財產所得調件明細表清單在卷可參（見本院卷第28-第37
    頁）又系爭誹謗文章，係刊登於會員制之防盜論壇網站，瀏
    覽人數約百人，為兩造不爭執之事實。本院審酌前揭兩造之
    經濟能力、身分、地位、損害情節等一切情狀，認上訴人請
    求被上訴人甲○○賠償之精神慰藉金以20萬元之範圍為適當
    ；至超過部分，尚嫌過高，難謂正當。
七、雖被上訴人又抗辯，上訴人與有過失，爰主張過失相抵云云
    。然按損害之發生或擴大，被害人與有過失者，法院得減輕
    賠償金額，或免除之。重大之損害原因，為債務人所不及知
    ，而被害人不預促其注意或怠於避免或減少損害者，為與有
    過失。前二項之規定，於被害人之代理人或使用人與有過失
    者，準用之，固為民法第217條所明定。而此過失相抵之規
    定，被害人之過失行為須為損害之共同原因，予損害之發生
    或擴大以助力，並與損害之發生與擴大有相當因果關係者，
    始有適用（最高法院89台上字第1036號判決供參）。查本件
    上訴人縱曾對被上訴人甲○○誹謗妨害名譽，與被上訴人甲
    ○○之誹謗乃雙方互為侵權行為，與雙方行為為損害之共同
    原因者有別，無民法第二百十七條過失相抵原則之適用（參
    見最高法院68年台上字第967號判例意旨），是被上訴人甲
    ○○主張過失相抵，實屬無據。
八、綜上所述，本件上訴人本於侵權行為之法律關係，請求被上
    訴人甲○○應賠償其非財產上損害二十萬元，及自93年2月
    12日起，至清償日止，按年息百分之五計算之利息，為有理
    由，應予准許（此部分敗訴之被上訴人甲○○並未上訴）；
    逾此範圍之請求為無理由，應予駁回。原審就上開不應准許
    部分，為被上訴人勝訴之判決，並駁回上訴人假執行之聲請
    ，經核並無不合，上訴意旨，指摘原判決此部分不當，求予
    廢棄改判，非有理由，應予駁回。至上訴人於本院就被上訴
    人何鎰鎖業有限公司部分追加依民法第28條之規定請求連帶
    給付300萬元本息部分，為無理由，而不應准許，且其此部
    分假執行之聲請，亦已失所附麗，而應併予駁回。
九、又本件待證事實已臻明瞭，兩造其餘攻擊防禦方法及舉證，
    對判決之結果已不生影響，爰不一一詳為審酌，併此敘明。
十、據上論結，本件上訴及追加之訴均無理由，依民事訴訟法第
    449條第1項、第78條，判決如主文。
中　　華　　民　　國　　94　　年　　5　　月　　 3   　日
                  民事第二庭    審判長法　官　吳志誠
                                      法　官　楊省三
                                      法　官　李素靖
上為正本係照原本作成。
如對本判決上訴，須於判決送達後20日內向本院提出上訴狀，未
表明上訴理由者，應於上訴後20日內，向本院提出理由書（須附
繕本）。
中　　華　　民　　國　　94　　年　　5　　月　　 5　　 日
                                      書記官  林鈴香
                                                K
